【裁判字號】    98,易,260
【裁判日期】    980722
【裁判案由】    詐欺
【裁判全文】
臺灣基隆地方法院刑事判決               98年度易字第260號
公  訴  人  臺灣基隆地方法院檢察署檢察官
被      告  甲○○
上列被告因詐欺案件，經檢察官提起公訴（98年度偵字第150 號
），本院判決如下：
    主  文
甲○○意圖為自己不法之所有，以詐術使人將本人之物交付，累
犯，處有期徒刑壹年。
    事  實
一、甲○○前因偽造文書案件，經臺灣高等法院以94年度上訴字
    第3710號判決判處有期徒刑6 月確定，於民國96年3 月12日
    因易科罰金執行完畢。詎其未知悔悟，於97年1 、2 月間，
    自友人丙○○處得知「長昌國際實業有限公司」（下稱「長
    昌公司」，該公司於97年11月間改名為「長久國際實業股份
    有限公司」）因承攬「台塑石化公司」麥寮填海工程，急需
    船隻自大陸地區載運塊石返臺，甲○○明知其租用之船舶無
    法載運塊石，竟向丙○○佯稱其可提供船舶載運塊石等情，
    並於97年2 月初某日，經由丙○○之引介，與「長昌公司」
    之董事長戊○○及總經理丁○○會面，甲○○明知其無法保
    證取得船隻名稱SANLE-8 船舶之使用權，竟為圖得租金利得
    ，意圖為自己不法之所有，當場向戊○○佯稱因其長期租用
    船舶載運貨物，依其人脈關係，保證可以提供SANLE-8 船舶
    ，供「長昌公司」載運塊石等情，並出示SANLE-8 船舶照片
    及資料，又甲○○為使戊○○信賴其確長期租船使用，遂於
    同日帶同丁○○前往臺北縣八里港口，向丁○○表示在港口
    卸載砂石之船舶，即為其租用之船舶等情，戊○○經丁○○
    轉述上情後，誤信甲○○確可依約保證取得SANLE-8 船舶使
    用權，即於97年2 月12日，在丙○○位於臺北市○○路6 號
    2 樓之5 住處，與甲○○簽定船舶租運合約書，約定甲○○
    出租SANLE-8 船舶供「長昌公司」載運貨物，租期為2 個月
    ，每月租金為美金18萬元，嗣甲○○未依約向SANLE-8 船舶
    所有人租用該船，竟於97年2 月20日，以電話向戊○○佯稱
    「長昌公司」須於當日將租金美金18萬元匯入指定帳戶，否
    則SANLE-8 將遭他人租用等情，使戊○○陷於錯誤，依指示
    於同日將美金18萬元匯入甲○○指定帳戶，而甲○○詐得上
    開款項後，仍未依約提供船舶予「長昌公司」，並以SANLE-
    8 船舶所有人未依約提供船隻作為托詞，「長昌公司」始知
    受騙。
二、案經「長昌公司」訴由臺灣基隆地方法院檢察署檢察官偵查
    起訴。
    理  由
壹、證據能力方面
    按被告以外之人於審判外之言詞或書面陳述，除法律有規定
    者外，不得作為證據；又被告以外之人於審判外之陳述，雖
    不符合刑事訴訟法第159 條之1 至第159 條之4 之規定，而
    經當事人於審判程序同意作為證據，法院審酌該言詞陳述或
    書面陳述作成時之情況，認為適當者，亦得為證據，而當事
    人、代理人或辯護人於法院調查證據時，知有上開不得為證
    據之情形，而未於言詞辯論終結前聲明異議者，視有前項之
    同意，刑事訴訟法第159 條第1 項及第159 條之5 分別定有
    明文。本件證人戊○○、丙○○於檢察事務官詢問時所為之
    陳述，雖為被告甲○○以外之人於審判外之言詞陳述，然經
    本院於審判程序提示予被告並告以要旨，經被告表示無意見
    ，且未聲明異議，又本院審酌上開證人詢問筆錄之記載，並
    無不正取供之情事，且證人於接受檢察事務官詢問時亦無具
    結之可能，故就此等審判外言詞陳述作成時之情況，應認為
    適當，依前揭法條意旨，得援為本案證據。
貳、事實認定方面
    訊據被告固坦承其於97年2 月12日與「長昌公司」簽定船舶
    租運合約書，且其曾提供SANLE-8 船舶之照片及資料予戊○○，並帶同丁○○前往八里港口，向丁○○表示在港口卸載
    砂石之船隻為其租用，又「長昌公司」確於97年2 月20日將
    租金美金18萬元匯入其指定帳戶，嗣其未依約提供船舶予「
    長昌公司」等情，惟矢口否認有何詐欺取財之犯行，辯稱其
    於96年12月間，即租用船舶以供載運煤礦，因租用之船隻亦
    得載運塊石，其遂與「長昌公司」簽定船舶租運契約，嗣因
    船舶所有人未依約提供船隻，導致其無法提供船隻予「長昌
    公司」，其無詐騙「長昌公司」之犯意云云，經查：
一、被告與「長昌公司」確於97年2 月12日在丙○○前址住處，
    簽定船舶租運合約書，約定被告出租船舶予「長昌公司」，
    租期為2 個月，每月租金為美金18萬元，又「長昌公司」於
    97年2 月20日將美金18萬元匯入被告指定帳戶後，被告未依
    約提供船舶予「長昌公司」等情，業據被告供承無誤（見本
    院準備程序筆錄第2 至3 頁），復經證人戊○○證述在卷（
    見本院98年6 月29日審判筆錄第18、20、21頁），並有船舶
    租運合約書、聯邦商業銀行結匯證明附卷可稽（臺灣基隆地
    方法院檢察署97年度他字第588 號第15至18頁），上情應堪
    認定。
二、被告雖辯稱其無詐騙「長昌公司」之犯意云云，然查：
（一）證人戊○○於本院審理時證稱「長昌公司」因承攬「台塑
      石化公司」麥寮填海工程，急需船隻自大陸地區載運塊石
      返臺，遂由其及丁○○代表「長昌公司」，與被告洽談租
      船事宜，被告於簽約前僅提供SANLE-8 船舶之照片及資料
      ，未提供其他足供載運塊石船隻之照片及資料，當「長昌
      公司」與被告簽訂租運契約時，雙方已特定被告提供之船
      舶即為SANLE-8 ，由於「長昌公司」信任被告將依約提供
      SANLE-8 予「長昌公司」，因此，在簽定船舶租運合約書
      時，即以簡便之方式為之，而未記載被告出租船舶之船名
      等情（見本院98年6 月29日審判筆錄第18、22、23頁），
      證人丁○○亦具結證稱因「長昌公司」欲租船使用，丙○○遂引介被告與其及戊○○認識，被告當場出示SANLE-8
      船舶之照片及資料，表示將提供SANLE-8 予「長昌公司」
      ，被告當時未出示其他船舶之照片或資料等語（見本院98
      年7 月8 日審判筆錄第8 、10、11頁），又證人丙○○證
      稱因其曾將煤礦委由被告租用船舶載運，當其知悉「長昌
      公司」欲租船載運塊石時，遂詢問被告可否提供船舶，被
      告表示可提供船舶載運塊石後，其即引介被告與丁○○見
      面，被告曾提供SANLE-8 船舶之照片及資料予丁○○，當
      時被告即表示會提供SANLE-8 予「長昌公司」，且當被告
      與「長昌公司」簽定船舶租運合約書時，雙方特定被告出
      租之船舶即為SANLE-8 等情（見本院98年6 月29日審判筆
      錄第8 、11至13頁），足見證人所述情節均屬相符，復有
      SANLE-8 船舶之照片及資料在卷供參（見前開檢察署97年
      度他字第588 號卷第6 至14頁），亦徵上開證人所述應屬
      可信，堪認被告與「長昌公司」簽訂上開契約前，僅提供
      SANLE-8 船舶之照片及資料，並明確表示將提供SANLE-8
      船舶予「長昌公司」，且當被告與「長昌公司」簽約時，
      雙方已特定被告出租之船舶為SANLE-8 。另被告陳稱簽訂
      租船契約時，雙方均會特定租用船隻，並在租船契約載明
      特定租用船隻之名稱等情（見本院準備程序筆錄第10頁）
      ，亦見前開證人證稱被告與「長昌公司」於97年2 月12日
      簽定契約時，已特定被告出租之船舶為SANLE-8 等情為可
      信，復足認被告辯稱其與「長昌公司」簽定船舶租運契約
      時，未特定租用船舶等情非屬可採。又船舶租用契約之標
      的物即為船舶，且不同貨物需用船舶之條件有異，亦即對
      於承租人而言，出租人提供何艘船隻一事，應屬重要事項
      ，果若被告與「長昌公司」簽定前開船舶租運契約時，被
      告確未特定提供之船舶為何，衡情，雙方應會在契約中載
      明被告應提供船隻之噸位、船型，以免爭議，然證人戊○○證稱被告與「長昌公司」簽定船舶租運合約書中「其他
      條款」項目內，以手寫方式記載「一、甲方（即出租方）
      保證所承租之船隻噸數在1 萬噸以上。二、押金在未續約
      時，最後一航次完成即刻無條件退還」等語，係其於97年
      2 月12日簽約完成後，經被告同意，在合約書上加註之條
      款等情（見本院98年6 月29日審判筆錄第23至24頁），核
      與被告所述相符（見本院98年6 月29日審判筆錄第26頁）
      ，而自被告與「長昌公司」簽定船舶租運合約書之內容觀
      之，除戊○○於簽訂契約後另行加註之條款外，該契約僅
      記載租期、租金等項目，並未記載特定船舶之船名或出租
      船舶之噸數、船型等重要事項（見前開檢察署97年度他字
      第588 號卷第15至17頁），顯與上開所述不符，可見被告
      與「長昌公司」簽定前開租運契約時，並非未特定租用船
      隻之情形，而應以證人戊○○所述其因信賴被告，遂簡化
      簽約程序，未將雙方約定被告提供特定船舶之名稱SANLE-
      8 ，記載於前開船舶租運合約書等情，較為可信。再者，
      被告陳稱其依據與「長昌公司」簽定船舶租運合約書之約
      定，向「長昌公司」遞交預計交付船舶日期之通知，預計
      交付船舶日期為97年3 月底等情（見本院準備程序筆錄第
      5 頁），與「長昌公司」提交「台塑石化公司」預定航程
      時間規劃表記載預定出船開船日為97年3 月31日相符，此
      有長昌預定航程時間規劃表在卷供參（見前開檢察署97年
      度他字第588 號卷第19頁），而該預定航程時間規劃表所
      載船名即為SANLE-8 ，亦堪認被告與「長昌公司」簽定上
      開船舶租運合約書時，應已特定被告出租之船隻為SANLE-
      8 ，至於被告辯稱其與「長昌公司」簽定前開租運契約時
      ，並未特定租用船隻等情，非足採信。
（二）證人戊○○證稱其與被告洽談租船事宜時，被告自稱當時
      已租有兩艘船隻載運砂石，具有營運船舶之能力，並帶同
      丁○○至港口觀看船舶卸載砂石，且被告出示SANLE-8 船
      舶之照片及資料，使其信賴被告握有租用船舶之管道，且
      被告與「長昌公司」簽約後，一定可以租到SANLE-8 ，其
      遂與被告簽訂租運契約，嗣被告於97年2 月20日向其表示
      「長昌公司」必須於當日將美金18萬元匯入指定之帳戶，
      否則SANLE-8 會遭他人租用，「長昌公司」遂依指示匯款
      等情（見本院98年6 月29日審判筆錄第23、25頁、98年7
      月8 日審判筆錄第4 、5 頁），又證人丙○○證稱其曾委
      託被告以租用之船舶，載運其承攬之煤礦，因此，其知被
      告承租船舶使用，當其知悉「長昌公司」需船載運塊石時
      ，遂詢問被告可否提供船隻，被告表示可提供載運塊石之
      船隻，其即引介被告與丁○○、戊○○認識，在被告與「
      長昌公司」洽談租船事宜過程中，被告曾出示SANLE-8 船
      隻之照片及資料，並帶同丁○○前往八里港觀看船隻載運
      貨物，由於被告曾租船載運砂石，與砂石船業者具有相當
      人脈關係，被告即自稱有信心租到SANLE-8 ，被告與「長
      昌公司」遂於97年2 月12日簽定船舶租運契約等情（見本
      院98年6 月29日審判筆錄第4 、5 、8 、11頁），另證人
      丁○○亦證述因「長昌公司」需租船使用，其自丙○○處
      得知被告可提供船隻，其及戊○○遂經由丙○○之引介，
      與被告見面，被告當場出示SANLE-8 船隻照片及資料，表
      示將提供SANLE-8 予「長昌公司」，且被告自稱當時有租
      船使用，為證實被告所言，當天被告即帶同其前往八里港
      觀看船舶卸載砂石，被告表示該船為被告所租用，但被告
      之目的並非提供該艘船隻予「長昌公司」，僅為證實被告
      確有租船使用，其遂將上情告知戊○○等語（見本院98年
      7 月8 日審判筆錄第8 、10頁），而被告復陳稱證人丁○○所述上開情節屬實等情（見本院98年7 月8 日審判筆錄
      第11頁），堪認被告與「長昌公司」洽談租船事宜時，被
      告確曾向戊○○、丁○○表示其有租船使用之經驗，並帶
      同丁○○前往八里港口，觀看船舶卸載砂石，以向戊○○
      、丁○○表示其確有租船載運砂石之經驗，與相關船舶業
      者具有人脈關係，且被告亦出示SANLE-8 船隻之照片及文
      件，使戊○○相信被告確可依約提供SANLE-8 船舶之使用
      權，「長昌公司」遂於97年2 月12日與被告簽定前開船舶
      租運合約書，嗣因被告於97年2 月20日向戊○○表示須於
      當日將租金匯入指定帳戶，否則SANLE-8 將遭他人租用等
      情，「長昌公司」遂於同日將美金18萬元匯入被告指定帳
      戶。另被告於偵查及本院審理過程中，均未提出其曾向
      SANLE-8 船舶所有人租用該船之證據，是被告確有詐欺取
      財之犯行一節，應屬明確。
三、被告另辯稱其與「長昌公司」簽定船舶租運契約前，即已向
    船舶所有人租用船隻，並依約給付租船費用，因其租用船舶
    之期間較長，其欲待該船載運原定貨物後，將該船轉租予「
    長昌公司」，遂與「長昌公司」簽定船舶租運契約，嗣因船
    舶所有人未依約提供船隻，致其亦無法提供船隻予「長昌公
    司」云云，並提出合約資料、付款紀錄、船舶到港通知等書
    面資料，經查：
（一）被告陳稱其為「金展國際有限公司」（下稱「金展公司」
      ）之實際負責人，其於96年12月間，與「金富國際投資有
      限公司」（下稱「金富公司」）簽訂租船契約，約定「金
      富公司」於97年1 月底提供一艘船隻，供「金展公司」由
      印尼載運煤礦至大陸地區，該船即為其預計提供予「長昌
      公司」之船隻，其於96年12月至97年1 月間，陸續將租船
      費用匯予「金富公司」，而「金展公司」於97年1 月間，
      復就租船載運煤礦一事，與預計使用船隻之船公司簽定租
      船契約，嗣因「金富公司」於97年3 、4 月間，向其表示
      船公司不願履行租運契約，建議其對船公司採取法律行動
      ，其始知船公司無法提供船隻等情（見前開檢察署97年度
      交查字第293 號卷第34頁，本院準備程序筆錄第3 頁），
      依據被告上開所述，「金富公司」係向船公司租用船舶後
      ，再行轉租予「金展公司」，且「金展公司」已支付租船
      費用予「金富公司」，衡情，「金展公司」當無與「金富
      公司」簽定租船契約後，復自行與船公司簽訂租船契約，
      並重複支付租船費用之必要；又果若被告上開所述屬實，
      亦即被告於97年3 、4 月間，即知船公司無法履行提供船
      隻之義務，並將導致被告無法依約提供船隻予「長昌公司
      」，而須負擔債務不履行之責任，且「金富公司」亦建議
      被告依據法律途徑對船公司求償，衡諸常情，被告應於97
      年3 、4 月間，知悉船公司無法履約時，立即對船公司或
      「金富公司」求償，然被告於97年11月24日接受檢察事務
      官詢問時，竟稱其尚未向船公司求償等情（見前開檢察署
      97年度交查字第293 號卷第47頁），顯與常情不符，是被
      告上開所述是否可信，即非無疑。
（二）被告雖稱「金展公司」於96年12月間，已向「金富公司」
      租用船舶，並給付租船費用，該船即為其預計提供予「長
      昌公司」載運塊石之船舶，且其於偵查中提出之合約及付
      款資料，即為其上開所述「金展公司」簽定租船契約及依
      約給付租金之證據云云（見本院準備程序筆錄第8 至11頁
      ），又被告提出租船契約所載締約日期確為96年12月間，
      付款資料所載匯款日期亦為97年1 、2 月間等情，此有被
      告提出之合約、仲介承諾書、付款承諾書及訂金、租金、
      代理費用匯款資料在卷可憑（見前開檢察署97年度交查字
      第293 號卷第52至69頁），惟被告除提供船隻予「長昌公
      司」外，被告本身即有租用船舶載運貨物之情形一節，業
      經被告供述明確（見本院準備程序筆錄第6 、11、12頁）
      ，核與證人丙○○、丁○○證述之情節相合（見本院98年
      6 月29日審判筆錄第4 、8 頁、98年7 月8 日審判筆錄第
      8 、10頁），是尚難僅以被告提出上開合約、匯款資料，
      遽行認定該等文件所載船隻，即為被告預定提供予「長昌
      公司」之船舶，換言之，應先認定被告提出上開資料與本
      案是否具有關聯性，以確認被告欲以該等資料，證明其所
      稱其於97年2 月12日前，即已租得預計提供予「長昌公司
      」之船舶，嗣因船公司未依約履行，導致其無法提供船舶
      予「長昌公司」等情，是否可採。而被告與「長昌公司」
      簽定前開船舶租運合約書時，雙方已特定被告提供之船舶
      即為SANLE-8 ，業如前述，但被告提出上開合約資料所載
      租用之船舶名稱，均非SANLE-8 ，此有被告提出合約資料
      可參（見前開檢察署97年度交查字第293 號卷第52、55頁
      ），是難認該等合約資料與本案有何關聯性。另果若被告
      確於97年2 月12日前，即已租得欲提供予「長昌公司」之
      船隻，衡情，被告應在與「長昌公司」洽談租船事宜過程
      中，明確表示其已租得船舶，並出示上開租船契約及付款
      證明等書面資料，使「長昌公司」信任被告確已租得可提
      供予「長昌公司」之船舶，然證人戊○○證稱被告未曾明
      確向其表示已租得SANLE-8 ，復未提供已租得SANLE-8 之
      文件予「長昌公司」，其亦未曾見過被告提出之上開合約
      及匯款資料等語（見本院98年6 月29日審判筆錄第25頁、
      98年7 月8 日審判筆錄第6 頁），且證人丙○○亦證述被
      告未曾提出已租得SANLE-8 之文件，其未曾看過被告提出
      之上開合約及匯款資料等情（見本院98年6 月29日審判筆
      錄第13、14頁），又證人丁○○亦未提及被告曾明確表示
      已租得可提供予「長昌公司」之船舶等情（見本院98年7
      月8 日審判筆錄第7 至11頁），足見被告與「長昌公司」
      洽談租船事宜時，被告未曾表示其已租得船舶一事，復未
      出示前開合約及匯款資料，顯與常情有違，是難認上開合
      約及匯款資料與被告應允提供船舶予「長昌公司」一事有
      何關聯性，依前所述，無從僅以上開合約及匯款資料，認
      定被告辯稱其確已租得欲提供予「長昌公司」使用之船舶
      ，係因船公司未依約提供船舶，致其無法提供船舶予「長
      昌公司」等情為可信，換言之，無從僅以被告提出上開資
      料，逕為對於被告有利之認定。
（三）另被告辯稱其與「長昌公司」簽定船舶租運合約書前，其
      已租得船舶，復於97年1 月間取得承租船舶之運輸許可資
      料及到港通知等情，並提出船舶運輸許可資料及到港通知
      為證（見前開檢察署97年度交查字第293 號卷第72至77頁
      ），然被告除與「長昌公司」簽定船舶租運契約外，被告
      亦曾租船載運貨物，是難認被告提出該等船舶運輸許可資
      料及到港通知所載船舶，即係被告欲提供予「長昌公司」
      之船舶，業如前述；又該等船舶運輸許可資料與到港通知
      所載船舶名稱，均非SANLE-8 ，與被告特定提供予「長昌
      公司」之船舶不同；另該等船舶運輸許可所船舶載運貨物
      為鎳礦，此有船舶運輸許可供參（見前開檢察署97年度交
      查字第293 號卷第72至74頁），證人丙○○證稱因鎳礦價
      值較高，載運鎳礦時，會使用運費較高之散裝船，而「長
      昌公司」載運之貨物為塊石，使用之船舶須為平底船，亦
      即該等文件所載船隻與本案無關等情（見本院98年6 月29
      日審判筆錄第13至14頁），是認被告提出該等文件與本案
      並無關聯，亦即無從以上開文件，逕認被告前開所辯為可
      信。
四、綜上，被告與「長昌公司」洽談租船事宜時，被告即以帶同
    丁○○至港口觀看船舶、出示SANLE-8 船隻之照片及文件等
    方式，使「長昌公司」誤信被告確有承租船隻之經驗，且依
    被告之人脈關係，將可提供SANLE-8 等情，遂與被告簽定船
    舶租運契約，復因被告表示「長昌公司」須於97年2 月20日
    匯款，否則SANLE-8 將遭他人租用等情，使「長昌公司」陷
    於錯誤，於同日將美金18萬元匯入被告指定帳戶，然被告未
    依約提供SANLE-8 予「長昌公司」，復無法提出其向SANLE-
    8 船舶所有人租用該船之證據；另被告雖辯稱其與「長昌公
    司」簽定船舶租運契約前，即已向船公司承租船舶，並給付
    租金等費用，嗣因船公司未依約履行，導致其亦無法提供船
    舶予「長昌公司」，其無詐騙「長昌公司」之犯意云云，然
    被告提出之合約、匯款資料、船舶運輸許可及到港通知等文
    件，均難認與本案有何關聯，即難認被告所持上開辯解為可
    信，故本件事證明確，被告之犯行應堪認定。
、法律適用方面
一、核被告所為，係犯刑法第339 條第1 項之詐欺取財罪。
二、被告曾受如事實欄所載之徒刑執行完畢，此有臺灣高等法院
    被告前案紀錄表在卷供參，其受徒刑之執行完畢，再為本件
    詐欺取財犯行，係於5 年以內故意再犯有期徒刑以上之罪，
    為累犯，應依刑法第47條第1 項之規定加重其刑。
三、爰審酌被告正值壯年，不思循正當途徑賺取所需，竟趁「長
    昌公司」急需船隻之際，利用其長期租用船舶之經驗，對「
    長昌公司」施以詐術，賺取不法利益，所為顯非可取，且被
    告於本院審理時矢口否認犯罪，難謂確有悔悟之心，又被告
    詐得不法利得之數額高達美金18萬元，犯罪所獲利得甚鉅，
    且迄今僅返還新台幣30萬元，未全數賠償「長昌公司」所受
    損失等一切情狀，量處如主文所示之刑。
據上論斷，應依刑事訴訟法第299 條第1 項前段，刑法第339 條
第1 項、第47條第1 項，刑法施行法第1 條之1 ，判決如主文。
本案經檢察官乙○○到庭執行職務。
中    華    民    國    98    年    7     月    22    日
                  刑事第二庭審判長法    官  陳志祥
                                  法    官  黃梅淑
                                  法    官  邰婉玲
以上正本證明與原本無異。
如不服本判決應於收受送達後10日內向本院提出上訴書狀，並應
敘述具體理由；其未敘述上訴理由者，應於上訴期間屆滿後20日
內向本院補提理由書（均須按他造當事人之人數附繕本）「切勿
逕送上級法院」。
中    華    民    國    98    年    7     月    22    日
                                  書 記 官  彭筠凱
附錄所犯法條：
中華民國刑法第339條第1項
（普通詐欺罪）
意圖為自己或第三人不法之所有，以詐術使人將本人或第三人之
物交付者，處5年以下有期徒刑、拘役或科或併科1千元以下罰金
。


司法院資訊處製作；財團法人民間司法改革基金會備份。
